【裁判字號】    96,上更(一),27
【裁判日期】    970513
【裁判案由】    給付票款等
【裁判全文】
臺灣高等法院臺南分院民事判決  96年度上更(一)字第27號
上  訴  人  丁 ○ ○
            丙 ○ ○
共      同
訴訟代理人  林 瑑 琛  律師
被上  訴人  甲 ○ ○
訴訟代理人  盧 元 琪  律師
上列當事人間請求給付票款等事件，上訴人等對於民國95年10月
02日臺灣臺南地方法院第一審判決（94年度訴字第1558號），提
起上訴，判決後，經最高法院第一次發回更審，本院於97年04月
29日言詞辯論終結，判決如下：
    主  文
上訴駁回。
第二審訴訟費用由上訴人等負擔。
    事實及理由
壹、上訴人方面：
一、聲明：求為判決：
  (一)原判決除確定部分外，餘均廢棄。
  (二)上開廢棄部分，被上訴人在第一審之訴及假執行之聲請均駁
    回。
二、上訴人等於本院審理時之陳述除與原審及本院前審判決記載
    相同者予以引用外，並補以下列等語，資為抗辯：
  (一)按當事人是否適格，乃法院應依職權調查之事項。本件就上
    訴人所知，訴外人乙○○交易之對象為「晶時堂精品鐘錶行
    」，其負責人為林金晶，雖被上訴人自第一審起即以其係家
    族企業之成員，並由林金晶出具一紙切結書證明其已獲得授
    權，但上訴人自原審起即就此提出當事人是否適格之問題，
    另在  鈞院前審除於上訴理由狀一援用外，更於言詞辯論期
    日提出，而原審法院言詞辯論時（95.04.27）亦曾令被上訴
    人就此闡明，被上訴人答稱：係代表「晶時堂精品鐘錶行」
    所為，顯然以被上訴人甲○○提起本件訴訟，乃當事人不適
    格。至於被上訴人於起訴後，一再經事實審要求闡明，仍表
    示係以「晶時堂精品鐘錶行」為權利主體提起訴訟，但事實
    上卻是其妹林金晶方為負責人，豈能在事後以實際負責人之
    地位自居？似此適格之問題為訴訟上首須審酌之要件，實不
    容起訴後再任意更改及主張。
  (二)上訴人丙○○對於系爭二紙支票是否須負背書人責任？
    按「凡在票據背面或黏單上簽名，而形式上合於背書之規定
    者，即應負票據法上背書人之責任，縱令非以背書轉讓之意
    思而背書，因其內心效果意思，非一般人所能知或可得而知
    ，為維護票據之流通性，仍不得解免其背書人之責任。」固
    為最高法院（65年度台上字第1550號）判例及一般實務見解
    所採認，但背書乃票據轉讓、流通之方法，係票據法上之原
    則，上開判例及見解所以有此釋示，其目的無非在避免造成
    交易之紛爭而已，故如確能證明於票據背面簽名，並非出於
    轉讓票據之意思，即不得憑空指為背書人，此在最高法院（
    21年度上字第1409號）判例亦已揭示「匯票到期不獲付款時
    ，執票人於行使或保全匯票上權利之行為後，對於背書人固
    得行使追索權，然在票據之背面或其黏單上，如無可認為轉
    讓票據之背書，即難憑空指為背書人，對之行使追索權。」
    本件系爭二紙支票發票日分別為民國（下同）九十四年六月
    三十日及九十四年七月十二日，但均早於九十四年四月二十
    九日及九十四年五月二十日即遭拒絕往來；換言之，似此類
    供詐騙之芭樂票本無可預期到期能獲兌現之流通性，而被上
    訴人卻在照會知悉支票遭拒絕往來後之九十四年六月初以乙
    ○○換票未背書要求上訴人丙○○先背書，以向其家人交代
    ；顯見上訴人丙○○所認知者乃簽名以示該二次手錶交易之
    對象乙○○為其所介紹，並非願負背書人責任，亦無再使票
    據因背書可得轉讓之意。在此情況下，原判決認上訴人丙○
    ○仍應負背書人責任，殊有未洽。
  (三)上訴人丙○○是否因被上訴人之詐欺而背書？
    如上所述，被上訴人在知悉二紙支票均遭拒絕往來後之九十
    四年六月初始誘使上訴人丙○○在已經乙○○換票後之支票
    背面簽名，而原判決僅審認上訴人丙○○所證述之「背書可
    免原告（指被上訴人）家人追究」一節未盡舉證之責，卻對
    於上訴人丙○○於二紙支票上簽名，係在該二紙支票均遭拒
    絕往來後所為視而不見，就此原審未見其有於理由欄說明，
    應屬判決不備理由之違誤。此外，由電話簡訊內容（原審卷
    第25至27頁），反而可明確知道在被上訴人誘使上訴人丙○
    ○於支票簽名前，被上訴人並未對上訴人丙○○有所催討之
    行為，直至簽名後才一面催討，一面留下簡訊紀錄，作為證
    據，而當時係在支票發票日（提示日）前即知支票有問題，
    益證被上訴人詐騙上訴人丙○○背書之事實。
  (四)上訴人丙○○可否以其與執票人即被上訴人間所存之抗辯事
    由，對抗被上訴人？
    因上訴人丙○○僅係介紹訴外人乙○○與被上訴人買賣手錶
    ，本非共同買受手錶之人，姑不論被上訴人主張上訴人丙○
    ○是否為共同買受手錶之人，被上訴人既主張背書及其追索
    之原因係出於買賣手錶之關係而交付支票，則被上訴人所出
    賣者究為何物？金額多少？是否確有交付買賣標的物？應為
    上訴人可直接對抗被上訴人之基礎原因，被上訴人既迄未提
    出具體之積極證據以確認買賣關係是否存在，從而其主張票
    據法上之背書責任，自有未合。
  (五)上訴人丁○○有無受被上訴人之脅迫而簽立契約書？契約書
    內容真意如何？就契約書應負如何之責任？
  (1)按上訴人丁○○係於九十四年七月一日晚間因其女兒即上訴
    人丙○○被留置在被上訴人岳父母家中達二個多小時，臨時
    被叫出去處理本件之糾紛，在毫無心理準備之情形下，由被
    上訴人偕同多人共同施壓，其是否受有脅迫，自應以上訴人
    丁○○簽名之際是否發生恐怖心為判斷之依據，而非以一開
    始有警員短暫到場及為何事後未去警局報案處理認違常理。
  (2)契約書係被上訴人一方所書寫，當時已值深夜，上訴人丁○
    ○又有老花眼，在不明究裡之情況下，其如何為維護自己之
    權利而仔細推敲文義為何？但如確定係對支票面額全部負責
    ，僅須寫明願對上開支票付清償責任即可，何必畫蛇添足寫
    為「願就此事件屬於丙○○金錢賠償責任部分全權負責」？
    由契約文字，反而可看出係上訴人丙○○有金錢賠償責任時
    才須負責，否則其後何必加上「若有訴訟事宜」、「就此事
    件處理時間」等文字？蓋加上如此文字必係另有須處理之事
    情，且因未必能如願，始會有訴訟產生；而金錢賠償責任，
    與背書人之債務亦有不同，證諸簽畢契約書後，兩造曾約好
    至台北與乙○○見面處理，應可證實所謂之金錢賠償責任應
    係另指如追回手錶後尚有造成損害之情形；否則，又如何解
    釋？
  (3)由契約書內容顯然無法僅依「就此事項屬於丙○○金錢賠償
    責任部分全權負責」，即認為上訴人丁○○必須就二紙支票
    面額全部負清償責任。而縱認上訴人丙○○須負金錢賠償責
    任，該部分數額多少，依契約書內容似有待訴訟解決。此外
    ，契約書簽署部分，被上訴人既載為「承擔責任保證人」，
    顯然被上訴人至多亦僅認為上訴人丁○○係丙○○之保證人
    ，對此，上訴人在原審已有主張，而被上訴人亦認諾對上訴
    人丁○○有先訴抗辯權不爭執，縱使上訴人丁○○須負責任
    ，亦已行使先訴抗辯權。原判決將契約書內之「全權負責」
    解為「負全部清償責任」，實有不合。
貳、被上訴人部分：
一、聲明：求為判決：上訴人之上訴駁回。
二、本件被上訴人於原審起訴主張：上訴人丙○○（與被上訴人
    配偶陳玉晶為同學）與訴外人乙○○於九十四年四月四日向
    新竹「晶時堂精品鐘錶行」代表人即被上訴人購買總價合計
    新臺幣（下同）二百三十一萬四千元之手錶共三支，並交付
    如附表所示編號1.之支票給被上訴人收執作為給付買賣價金
    之用；嗣乙○○再於同年月十一日購買總價合計九十六萬三
    千元之手錶共四支，另交付如附表所示編號2.之支票給被上
    訴人收執以支付買賣價金；至上訴人丙○○於九十四年六月
    初自願在上開支票上背書，表示願負支票背書人責任，惟前
    述票據到期經提示未獲兌現，經上訴人丁○○於九十四年七
    月二日書立契約書，明示願於一個月內為上開票據金額負債
    務連帶承擔責任，被上訴人並無對上訴人等施以詐欺及脅迫
    之行為，詎上訴人二人屆期經屢催不付。爰本於票據及契約
    等所衍生之法律關係，求為判命上訴人等應連帶給付被上訴
    人三百二十七萬二千元，及自如附表所示之支票提示之日起
    至清償日止，按年息百分之六計算之利息，並願供擔保請准
    宣告假執行等語（原審判決：上訴人應給付被上訴人三百二
    十七萬二千元，及如附表所示之利息起算日起至清償日止，
    按年息百分之六計算之利息；而駁回被上訴人其餘之請求﹝
    即應連帶給付部分﹞。嗣上訴人等就其受敗訴部分提起上訴
    ，至被上訴人就其受敗訴判決部分，則未提起上訴）。
三、被上訴人於本院審理時之陳述除與原審判決記載相同者予以
    引用外，並補稱：
  (一)被上訴人於第一審之民事準備理由(一)狀，已說明被上訴人並
    非單純之有晶時堂精品鐘錶公司之授權，更係實際經營者，
    從其自陳為家族共同經營之說明即可得知，故並無當事人適
    格之問題。再於第一審之民事準備理由(二)狀亦陳明晶時堂精
    品鐘錶公司係被上訴人為使訴外人林金晶有名有利，為其出
    資成立鐘錶行，亦足證被上訴人有權自行以自己之名義出賣
    他人，並以借晶時堂精品鐘錶公司之名義表彰產品來源，故
    其當事人適格，並無問題。又被上訴人自始即以票據法上之
    權利主張，其既自陳為持票人，本於票據權利向上訴人主張
    背書之責任，即難謂其當事人有何不適格之處。另上訴人丙
    ○○為負票據法上背書人之責任，從而被上訴人本得行使持
    票人之權利向背書人丙○○主張票據之背書責任；況票據具
    文義性，觀諸票據法第五條之規定自明，又參票據法第十三
    條之規定，票據債務人不得以自己與發票人執票人之前手所
    存抗辯之事由對抗執票人，故上訴人丙○○應就票據法之背
    書人負其票據責任，而不得為以基礎原因事實為抗辯主張。
    再上訴人與其代理人於第一審與原第二審就爭點整理部分，
    均未將當事人適格列入爭點，卻又於第三審爭執，有違當事
    人進行主義與逾期攻防。從而上訴人僅空言被上訴人為當事
    人不適格，復又為本案實體答辯，則被上訴人已然適格。
  (二)上訴人丁○○如受被上訴人言語或舉動之脅迫而心生畏懼，
    自可當場對員警求助，請求至警察機關接受保護，豈會任由
    被上訴人脅迫進而簽立系爭契約書？再簽立契約書之後，上
    訴人丙○○尚且與被上訴人至臺南縣麻豆分局麻豆派出所，
    並於記載本糾紛報案處理情形為「民眾報案因金錢糾紛‧‧
    ‧經前往協調雙方（甲○○、丙○○）談好簽寫契約書」之
    員警工作紀錄簿上簽認，倘被上訴人有對上訴人施以不法之
    行為，上訴人亦可於事後報案處理，何以迄今均未為之？故
    上訴人丁○○所辯，實與情理不符。據上，上訴人之意思表
    示自由，並未陷於不得不遵從之狀態，亦難認其身體上或精
    神上曾受到壓迫而心生恐怖，遭脅迫簽寫契約書，復又未能
    舉出其他事證以實其說，故此部分之抗辯，難以憑採，顯無
    理由。
  (三)被上訴人於第一審之民事準備理由(一)、(二)狀已陳明主張上訴
    人丁○○與丙○○為明示真正連帶債務，均負背書責任，但
    經第一審法院認非連帶債務，而為負共同背書責任；即就上
    訴人丙○○為依票據法負背書人責任，而上訴人丁○○則依
    其所為之契約書負同上訴人丙○○依票據法所負背書人之責
    任。此觀諸系爭契約書記載：「就乙○○、丙○○（以下簡
    稱乙方）向新竹晶時堂鐘錶代表人甲○○（以下簡稱甲方）
    所購買總價3,272,000元之手錶7支，所開立支票‧‧（按即
    系爭支票）。就該事件背書人丙○○‧‧，父親丁○○‧‧
    ‧，願就此事件屬於丙○○金錢賠償責任部份全權負責，不
    得推卸，‧‧就此事件處理時間即日起一個月完成。‧‧甲
    方：姓名：甲○○‧‧‧乙方：姓名：丙○○‧‧‧承擔責
    任保證人：姓名：丁○○‧‧‧中華民國94年7月2日。」等
    語，有該契約書乙份在卷足稽。可知上訴人丁○○所同意者
    ，係願就上訴人丙○○在系爭支票背書責任負同一責任。被
    上訴人於前審所為之主張，均為背書責任與契約責任之請求
    ，其法律效果主張應為連帶債務或共同負給付責任，亦僅屬
    於民事訴訟法第四百四十七條第一項第三款之補充。另本件
    共同給付之法律性質屬不真正連帶債務，惟因上訴人一人為
    給付，他債務人即同免其責任，故上訴人二人所負之債務屬
    不真正連帶債務，並此為攻擊防禦方法之補充。
、按發票人應照匯票文義擔保承兌及付款，又第二十九條之規
    定，於背書人準用之；另票據法第二節關於背書之規定，除
    第三十五條外，均於支票準用之；再執票人向支票債務人行
    使追索權時，得請求自為付款提示日起之利息，如無約定利
    率者，依年利六釐計算；票據法第二十九條第一項前段、第
    三十九條、第一百四十四條及第一百三十三條分別定有明文
    。次按依民法第一百五十三條第一項規定，當事人互相表示
    意思一致者，無論其為明示或默示，契約即為成立；又債權
    人基於債之關係，得向債務人請求給付。末按當事人主張有
    利於己之事實者，就其事實有舉證之責任；民事訴訟法第二
    百七十七條前段亦定有明文。又主張常態事實者，就其事實
    無庸舉證，主張變態事實者，應就變態事實負舉證義務，此
    為舉證責任分擔原則。再者，原告（即本件之被上訴人）對
    於自己主張之事實（即起訴事實）已盡證明之責後，被告（
    即本件之上訴人）對其主張於抗辯之事實，並無確實證明方
    法或僅以空言爭執者，當然認定其抗辯事實之非真正，而應
    為被告不利益之裁判；另主張法律關係存在之當事人，僅須
    就該法律關係發生所須具備之特別要件，負舉證之責任，至
    於他造主張有利於己之事實，則應由他造舉證證明之（最高
    法院18年度上字第1679、2855號及同院52年度台上字第0518
    號判例參照）。
肆、兩造不爭執之事實：
一、如附表所示之支票二紙（以下簡稱系爭支票）上背書確為上
    訴人丙○○所為，有系爭支票影本二份在卷可稽（見原審94
    年度促字第35937號卷第4至5頁）。
二、九十四年七月二日契約書（以下簡稱系爭契約書）確係上訴
    人丙○○、丁○○與被上訴人所共同簽立，有契約書影本一
    份在卷可憑（見同上卷第2至3頁）。
三、上訴人等曾於九十四年八月八日寄發「臺南麻豆郵局」第01
    40號存證信函予被上訴人，表示上訴人丙○○於系爭支票上
    背書及上訴人丁○○簽立系爭契約書之意思表示係被詐欺、
    受脅迫所為，並以該函表明行使撤銷權；而被上訴人則係於
    九十四年八月九日收受該存證信函，有存證信函及回執影本
    各一份在卷可參（見原審94年度營簡字第0661號卷第6至9頁
    ）。
伍、兩造爭執之事項：
一、被上訴人之當事人是否適格？
二、上訴人丙○○於系爭支票上背書及上訴人丁○○簽立系爭契
    約書之意思表示為何？是否係遭被上訴人詐欺或脅迫所為？
三、上訴人丁○○就系爭契約書所應負之責任為何？
陸、本院之判斷：
一、被上訴人之當事人是否適格？
  (一)按當事人適格，係指當事人就具體特定之訴訟，得以自己之
    名義為原告或被告，而受為訴訟標的法律關係之本案判決之
    資格而言。故在給付之訴，若原告主張其為訴訟標的法律關
    係之權利主體，他造為訴訟標的法律關係之義務主體，其當
    事人即為適格。至原告是否確為權利人，被告是否確為義務
    人，乃為訴訟標的法律關係之要件是否具備，即訴訟實體上
    有無理由之問題，並非當事人適格之欠缺（最高法院85年度
    台上字第2788號、93年度台上字第0382號判決參照）。
  (二)本件被上訴人於原審所提之民事準備理由(一)書狀（94年12月
    27日），已說明被上訴人並非單純之有晶時堂精品鐘錶行之
    授權，更係為實際經營者，即晶時堂精品鐘錶行為家族所共
    同經營者，其有權為鐘錶之買賣與收取價金等情（見原審訴
    字卷第47頁）；而於原審所提之民事準備理由(二)書狀（95年
    2月6日），亦陳明晶時堂精品鐘錶行係被上訴人為使訴外人
    林金晶有名有利，而為其出資成立鐘錶行等語（見原審訴字
    卷第0111頁）；依上，足認被上訴人於原審起訴時即主張其
    為系爭鐘錶買賣契約之當事人（即出賣人），亦即其有權自
    行以自己之名義出賣他人，並以借晶時堂精品鐘錶行之名義
    表彰產品來源及信用。至被上訴人於原審審理時雖曾陳述：
    「我是代表晶時堂精品鐘錶行與被告簽訂契約書。」惟其接
    續又陳稱：「‧‧但我認為我有權請求」（見原審訴字卷第
    0155頁），究之乃其對法律上之主張所為陳述，且因不諳法
    律所致，尚非屬訴之變更；惟探其本義應認係主張其為系爭
    鐘錶買賣契約之當事人，則堪認定。再者，被上訴人自始即
    以票據法及本於系爭契約書之權利而為主張，亦即被上訴人
    對上訴人丙○○部分，乃依據票據法第一百四十四條準用匯
    票之規定，本於票據法第三十九條之背書人責任而為請求。
    至對上訴人丁○○部分，則係本於系爭契約書所生之履約請
    求權而為主張，則揆諸前揭說明，被上訴人於本件之當事人
    應已適格。至於被上訴人是否確為權利人，上訴人等是否確
    為義務人，乃為訴訟標的法律關係之要件是否具備，即訴訟
    實體上有無理由之問題，並非當事人適格之欠缺，併予敘明
    。
二、上訴人丙○○於系爭支票上背書及上訴人丁○○簽立系爭契
    約書之意思表示是否係遭被上訴人詐欺或脅迫所為？
  (一)上訴人丙○○於原審審理時陳稱：「九十四年四月左右，乙
    ○○向我表示是否有認識賣錶的人，可以買錶，正好我有國
    中同學陳玉晶夫家開鐘錶行，當時我和乙○○是朋友的關係
    ，三年前乙○○是我在補習班任職時的老闆，我們只是朋友
    ，不是男女朋友的關係，大約九十四年四月初，第一次我和
    乙○○一起去，介紹給被上訴人他們認識，當天他買了三支
    錶，金額大約二百多萬元，乙○○有付現金及交付支票，我
    不知道乙○○有無當場背書，我沒有背書；第二次乙○○又
    去買錶，我沒有去，乙○○告訴我他有去換票，我只知道乙
    ○○有買七支錶。我是於九十四年五月底、六月初時，陳玉
    晶告訴我說乙○○在第一次支票上有背書，第二次換票時沒
    有背書，原告（即被上訴人）就拿票來麻豆讓我背書，我就
    在二張支票上背書，我背書時二張支票後面都沒有乙○○的
    背書，我不知道為何二百多萬的支票上有乙○○的背書，我
    的印象，我背書時並沒有其他人的背書，買錶當時乙○○的
    經濟狀況我不清楚，我是於九十一年自補習班離職，後來我
    與乙○○陸陸續續都有聯絡，我不知道乙○○支票的來源，
    乙○○只說他要把所買的手錶找回來，他怎麼處理我不知道
    ，只是有一次在寫契約書之前，陳玉晶有告訴我，手錶被乙
    ○○典當了，能否贖回等事情我都不清楚，換票的事我是聽
    乙○○說的。」等語在卷（見原審訴字卷第105至106頁）。
    而證人陳玉晶於原審審理時證述：「‧‧九十四年三月底時
    被告（即上訴人）丙○○先發簡訊給我，問我們家有無販賣
    某款手錶，九十四年四月四日下午被告丙○○就與乙○○一
    起開車來店裡，買了二或三隻手錶，因為當天我兒子有回來
    ，所以大部分都是我先生接洽的，‧‧當天手錶並沒有拿走
    ，過二、三天他們二人一起來店裡，送了一紙支票來，這張
    支票應該不是他們的，他們有在支票後面背書，拿到時就已
    經背書好了，客人拿客票來不一定會要求他們背書，要看是
    不是熟客，當天手錶就拿走了，‧‧第二次買錶是何時我不
    清楚，‧‧但我沒在場，‧‧後來買錶還有交付壹張支票，
    但沒有背書，因為金額很大，家人希望背書，我和乙○○不
    熟所以就聯絡丙○○請她背書，九十四年六月初正好我要來
    南部出差，所以就送到被告丙○○麻豆的家中請她背書。」
    等情在卷（見原審訴字卷第0100頁）；再參諸被上訴人所提
    出並為上訴人丙○○所不否認之簡訊（即丙○○傳給陳玉晶
    者）內容觀之（見原審卷第25至27頁），顯見上訴人丙○○
    於系爭支票背書前後，尚與證人陳玉晶及訴外人乙○○間聯
    繫頻繁，且上訴人丙○○亦多次主動向證人陳玉晶表示願就
    買賣本件系爭手錶乙事負責，惟並未提及有關被上訴人如何
    故意示以不實之事令其因之錯誤而為意思表示等情；況上訴
    人丙○○自陳教育程度為大學畢業（見原審卷第0106頁），
    於九十四年間於系爭支票為背書行為時已年滿二十六歲（67
    年11月16日出生），有戶籍謄本一份在卷可證（見原審訴字
    卷第31頁），當為智慮周詳之成年人，衡情自有相當知識足
    對票據背書之法律責任有所認識，應無輕信人言而陷於錯誤
    為支票背書之可能；是上訴人辯稱：上訴人丙○○因誤認背
    書可免被上訴人家人追究，始於系爭支票背書云云，尚不足
    採。
  (二)上訴人等又辯稱：被上訴人於知悉支票遭拒絕往來後之九十
    四年五月底、六月初，以乙○○換票未背書要求上訴人丙○
    ○先背書，以向其家人交代，顯見上訴人丙○○所認知者乃
    簽名以示該二次手錶交易之對象乙○○為其所介紹，並非願
    負背書人責任云云。惟按此姑不論已為被上訴人所堅決否認
    ，且如前所述，上訴人丙○○於前揭簡訊中已向證人陳玉晶
    （即被上訴人之配偶）明確表示願意就系爭二次手錶交易負
    責，致其所辯已難憑採。又被上訴人於原審已提出乙○○先
    後於九十四年四月四日及同年月十一日向其買賣手錶之名稱
    、價格等明細一份（見原審訴字卷第17頁），且上訴人之訴
    訟代理人對上揭明細形式上之真正亦不爭執（見原審訴字卷
    第15頁），可見被上訴人主張其與乙○○間確有買賣系爭手
    錶之法律關係存在，尚非虛妄，應堪採信。此外，上訴人等
    就被上訴人於上訴人丙○○在系爭支票背書前有何故意示以
    不實之事，致使上訴人丙○○陷於錯誤而為意思表示之詐欺
    行為，又無法提出其他確切之證據足資證明或供本院調查以
    實其說，自尚難僅憑上訴人等無法查與事實相符之陳述即採
    為有利於渠等之論據。從而，上訴人等主張依民法第九十二
    條規定撤銷上訴人丙○○在系爭支票背書之意思表示，即屬
    於法無據。
  (三)上訴人等於原審審理時已分別自承系爭契約書係在上訴人丁
    ○○開設之花店內簽立，且於協調過程中有派出所警員到場
    ，上訴人並未向員警有任何表示等情在卷（見原審訴字卷第
    104、106頁）；且證人即當天到場之員警何秋已於原審審
    理時到庭具結證述：「‧‧我是巡邏時接獲通報至興國路一
    家花店，‧‧我到場後雙方並無爭吵，我進入花店後，雙方
    向我表示已經沒有什麼事了，請我離開，後來二時至四時是
    我的值班時間，接近四時的時候，原告及他太太、丙○○到
    麻豆派出所來，原告本人向我表示他們之間並沒有言詞恐嚇
    及暴力行為，但雙方表示要自行簽立協議書，至於當時是否
    已經寫好協議書我不清楚，雙方至派出所我才知道是金錢糾
    紛，工作紀錄簿、工作紀要及處理情形為我紀錄，當事人自
    行在處理情形上簽名，除此之外雙方並無其他的糾紛報請我
    們派出所處理。」（見原審訴字卷第98頁）等語在卷；據此
    ，堪認於警方人員至現場處理時，上訴人等並未向到場警員
    表示有受被上訴人以言語或舉動脅迫之情形。否則，衡諸情
    理及一般經驗法則，若上訴人等當時確受被上訴人言語或舉
    動之脅迫而心生畏懼，自當向員警求助，請求警察機關保護
    方是，豈會任由被上訴人脅迫進而簽立系爭契約書之理？顯
    與事理有違。再徵諸雙方於簽立系爭契約書後，上訴人丙○
    ○尚與被上訴人及證人陳玉晶至臺南縣警察局麻豆分局麻豆
    派出所，並於警方制作之工作紀錄簿上記載本件糾紛報案處
    理情形為「民眾報案因金錢糾紛‧‧‧經前往協調雙方（甲
    ○○、丙○○）談好簽寫契約書。」並由上訴人丙○○與被
    上訴人在「員警工作紀錄簿」上簽認，亦未提及有受被上訴
    人以言語或舉動脅迫之情形，而有臺南縣警察局麻豆分局九
    十四年十二月二十八日南縣麻警偵字第0940019831號函及內
    附之臺南縣警察局員警工作紀錄簿影本各一份在卷可稽（見
    原審訴字卷第69至70頁）；此外，上訴人等就受被上訴人脅
    迫進而簽立系爭契約書乙事，又無法提出其他確切之證據足
    資證明或供本院調查以實其說以察；自仍難僅憑上訴人等無
    法查與事實相符之陳述即採為有利於渠等之論據。因之，上
    訴人另辯稱: 上訴人丁○○係受被上訴人詐欺及脅迫而簽立
    系爭契約書云云，尚不足採。
三、上訴人丁○○就系爭契約書所應負之責任為何？
  (一)經本院核閱系爭契約書結果，其上載明：「就乙○○、丙○
    ○（以下簡稱乙方）向新竹晶時堂鐘錶代表人甲○○（以下
    簡稱甲方）所購買總價0000000元之手錶共計七支，
    所開立支票一合作金庫銀行士林分行‧‧總金額貳佰參拾萬
    玖仟元‧‧二臺北市第九信用合作社中正分社‧‧總金額玖
    拾陸萬參仟元。就該事件背書人丙○○‧‧父親丁○○‧‧
    ‧願就此事件屬於丙○○金錢賠償責任部份全權負責，不得
    推卸‧‧‧就此事件處理時間即日起一個月完成。‧‧甲方
    ：姓名：甲○○‧‧‧乙方：姓名：丙○○‧‧‧承擔責任
    保證人：姓名：丁○○‧‧‧」等語，有該契約書影本一份
    在卷可稽（見原審促字卷第2至3頁）。則依上揭契約內容所
    示，並參諸上揭契約書內容並無隻字片語提及上訴人丁○○
    所同意負責者係訴外人乙○○贖回手錶交還被上訴人後，該
    手錶因此所生之折舊差價，且證人何秋、陳玉晶、王玉盞
    於原審作證時亦均未證及有僅負贖回差價賠償責任之情形（
    見原審訴字卷第098至103頁）以觀；可知上訴人丁○○所同
    意者，當係表示願就上訴人丙○○對系爭支票背書之票據責
    任負同一責任者，應堪認定。至系爭契約書雖記載：「願就
    此事件屬於丙○○『金錢賠償』責任部份全權負責」，惟按
    賠償責任者，當指被上訴人出售系爭手錶予訴外人乙○○後
    ，因資為抵付貨款之系爭支票未獲兌現所受之損害而言；而
    系爭契約書簽訂時，系爭支票既因拒絕往來致未獲兌現，而
    上訴人丙○○又在系爭支票上背書，表示願負票據法上背書
    人之清償票款責任，則揆諸解釋契約，固須探求當事人立約
    時之真意，不能拘泥於契約之文字，但契約文字業已表示當
    事人真意，無須別事探求者，即不得反捨契約文字而更為曲
    解；易言之，解釋私人之契約應通觀全文，並斟酌立約當時
    之事實及其他一切證據資料為其判斷之標準，不能拘泥字面
    或截取書據中一二語，任意推解致失真意，以期不失立約人
    之真意（最高法院17年度上字第1118號及19年度上字第28號
    判例參照），解釋上應認系爭契約書所載金錢賠償責任當包
    括上訴人丙○○就系爭附表所示支票依法應負之背書票據（
    清償）責任。否則，即失被上訴人要求上訴人丁○○簽具系
    爭契約書之目的，致與當事人立約時之真意有違。因之，上
    訴人等辯稱：上訴人丁○○僅負贖回差價之責任云云，顯與
    事實及情理不符，尚不足採。
  (二)至被上訴人雖主張上訴人丁○○有明示同意與上訴人丙○○
    負連帶責任等語。惟按上訴人丁○○依系爭契約書所載，其
    同意負責者乃上訴人丙○○就系爭附表所示支票依法應負之
    背書票據責任，已如前述；而按數人負同一債務，明示對於
    債權人各負全部給付之責任者，為連帶債務。無前項之明示
    時，連帶債務之成立，以法律有規定者為限；民法第二百七
    十二條定有明文。是以連帶債務之成立，以數債務人「明示
    」對於債權人各負全部給付之責任或有法律明文規定者為限
    （最高法院74年度台上字第0154號判決參照）；本件依系爭
    契約書所載，上訴人丁○○僅表示「願就此事件屬於丙○○
    金錢賠償責任部份全權負責」，惟並未對被上訴人明示願負
    全部給付之責任，而被上訴人並無法舉證證明上訴人丁○○
    有明示願負連帶保證責任，且法律上就此並無應為連帶給付
    之規定，則揆諸前揭說明，尚與上開連帶債務之成立要件並
    不侔。再者，上訴人丁○○既簽訂系爭契約書表示同意就上
    訴人丙○○背書票據責任，負同一清償責任；則基於不真正
    連帶債務，係指數債務人，以單一目的，本於各別之發生原
    因，僅因相關之法律關係偶然競合，負其債務，並因其中一
    債務之履行，而他債務亦同歸消滅之性質及定義以觀；究之
    ，應認上訴人等間僅屬不真正連帶債務之法律關係，應堪認
    定。因之，被上訴人前揭主張，尚於法無據。
柒、綜上所述，本件被上訴人主張上訴人丙○○與訴外人乙○○
    先後於前揭時地向被上訴人購買總價分別為二百三十一萬四
    千元、九十六萬三千元之手錶，並依序交付如附表所示編號
    1.2.之支票給被上訴人收執以資為抵付買賣價金；期間上訴
    人丙○○於九十四年六月初自願在上開系爭支票上背書，表
    示願負支票背書人責任，惟前述票據到期經提示未獲兌現，
    經上訴人丁○○於九十四年七月二日書立契約書，表示願於
    一個月內為上開票據金額負清償債務之責任，詎上訴人二人
    屆期經屢催不付；爰本於票據及契約等所衍生請求權法律關
    係，請求判決上訴人丁○○或丙○○應給付被上訴人三百二
    十七萬二千元，及自如附表所示之支票提示之日起至清償日
    止，按年息百分之六計算之利息；為有理由，應予准許。原
    審就此部分判命上訴人等如數給付，並依兩造之聲請，分別
    酌定相當擔保金額為准、免假執行之宣告，經核於法並無不
    合，應予維持（惟原審判決主文第一項部分，應更正為：「
    上訴人丁○○或上訴人丙○○應給付被上訴人三百二十七萬
    二千元，及‧‧﹝即利息，下同﹞」；或「上訴人丁○○應
    給付被上訴人三百二十七萬二千元，及‧‧，上訴人丙○○
    應給付被上訴人三百二十七萬二千元，及‧‧，如其中一上
    訴人已履行給付，他上訴人免給付之義務」；附此敘明）。
    上訴人等上訴意旨指摘原判決此部分為不當，求予廢棄改判
    駁回被上訴人在第一審之訴及假執行之聲請，為無理由，應
    予駁回。
捌、又本件待證事實已臻明確，兩造其餘攻擊防禦方法及舉證，
    對判決之結果已不生影響，爰不一一詳為審酌，附此敘明。
玖、據上論結，本件上訴為無理由，依民事訴訟法第四百四十九
    條第一項、第七十八條及第八十五條第一項前段，判決如主
    文。
中    華    民    國    97    年    5    月     13    日
                  民事第一庭    審判長法  官  林金村
                                      法  官  胡景彬
                                      法  官  張世展
上為正本係照原本作成。
如對本判決上訴，須於判決送達後20日內向本院提出上訴狀，未
表明上訴理由者，應於上訴後20日內，向本院提出理由書（須附
繕本）。依法應委任律師為訴訟代理人，始得上訴。
中    華    民    國    97    年    5    月     13    日
                                      書記官  吳秋賢
【附記】
民事訴訟法第466條之1：
(1)對於第二審判決上訴，上訴人應委任律師為訴訟代理人。但上
  訴人或其法定代理人具有律師資格者，不在此限。
(2)上訴人之配偶、三親等內之血親、二親等內之姻親，或上訴人
  為法人、中央或地方機關時，其所屬專任人員具有律師資格並
  經法院認為適當者，亦得為第三審訴訟代理人。
民事訴訟法第466條之2：
  上訴人無資力委任訴訟代理人者，得依訴訟救助之規定，聲請
  第三審法院為之選任律師為其訴訟代理人。
┌────────────────────────────────────────────────────┐
│附表：                                                                                                  │
├──┬────┬────┬──────┬──────┬──────┬──────┬─────┬─────┤
│編號│發 票 人│背 書 人│付   款   人│ 發  票  日 │提示日（利息│ 票面金額   │支票號碼  │退票原因  │
│    │        │        │            │            │起算日）    │ （新臺幣） │          │          │
├──┼────┼────┼──────┼──────┼──────┼──────┼─────┼─────┤
│001 │陳瑞忠  │乙○○、│合作金庫銀行│ 94年6月30日│ 94年7月5日 │2,309,000元 │KF0000000 │存款不足及│
│    │        │丙○○  │士林分行    │            │            │            │          │拒絕往來戶│
├──┼────┼────┼──────┼──────┼──────┼──────┼─────┼─────┤
│002 │福星國際│丙○○  │臺北市第九信│ 94年7月12日│ 94年7月12日│  963,000元 │GE0000000 │存款不足及│
│    │開發有限│        │用合作社中正│            │            │            │          │拒絕往來戶│
│    │公司盧章│        │分社        │            │            │            │          │          │
├──┴────┴────┴──────┴──────┴──────┴──────┴─────┴─────┤
│合計：3,272,000元                                                                                       │
└────────────────────────────────────────────────────┘


司法院資訊處製作；財團法人民間司法改革基金會備份。
